【裁判字號】    99,判,908
【裁判日期】    990909
【裁判案由】    建築執照
【裁判全文】
最  高  行  政  法  院  判  決
                                       99年度判字第908號
上  訴  人  甲○○
            丙○○
                          共同送達代收人  丁○○
被 上訴 人  宜蘭縣政府
代  表  人  戊○○
                          送達代收人  己○○
上列當事人間建築執照事件，上訴人對於中華民國97年12月31日
臺北高等行政法院96年度訴字第3185號判決，提起上訴，本院判
決如下：
    主  文
上訴駁回。
上訴審訴訟費用由上訴人負擔。
    理  由
一、上訴人原為宜蘭縣宜蘭市○○○段○○○段97-6、97-7、10
    1-12、102-1、102-2、102-3地號等6筆土地（下稱系爭6筆
    土地）所有權人，民國78年經訴外人丁○○於上開土地擅自
    建造地下一層建築物，經被上訴人認定屬實質違建，於84年
    6月28日強制拆除，土地上殘留有拆除後之地下室外牆、柱
    等構造物。上訴人於85年以系爭6筆土地為建築基地申請建
    築執照，並由上訴人甲○○具切結書：「……現場已有之建
    築物構造物，無條件於申報開工時一併拆除，恐口無憑，特
    立此切結書為證。」經被上訴人所屬建設局核發85年2月16
    日建局管字第117號建造執照（下稱第117號建造執照），因
    上訴人未於領得建造執照之日起6個月內開工，復未於85年1
    1月16日展延期限前開工，建造執照失效。嗣上開土地經法
    院拍賣，其中宜蘭縣宜蘭市○○○段○○○段97-7、101-12
    地號2筆土地，於95年1月10日由林麗萍拍定取得，並於95年
    4月3日轉賣匯承開發股份有限公司（下稱匯承公司），該公
    司以上開2筆土地為建築基地申請建築，經被上訴人核發95
    年6月27日建管建字第519號建造執照（下稱第519號建造執
    照）。嗣訴外人丁○○以95年11月27日陳情書向被上訴人提
    出陳情，以系爭6筆土地雖經拍賣，但其擁有地上之建築物
    所有權，依民法第876條法定地上權規定，土地所有權人申
    請建造或拆除等應取得其同意書為由，認被上訴人違法核發
    第519號建造執照，請求撤銷之，經被上訴人以95年12月15
    日府建管字第0950148006號函（下稱被上訴人95年12月15日
    函）復丁○○：「……三、……起造人匯承開發股份有限公
    司為旨揭土地所有權人，且該土地亦無地上權設定登記，按
    上開規定，起造人申請建造執照自毋需檢附土地使用權同意
    書。四、至於臺端主張於旨揭土地擁有民法第876條規定之
    法定地上權及未依規定自行拆除構造物之所有權壹節，涉屬
    私權，如與土地所有權人有爭執，應循司法途徑解決。五、
    依建築法第26條規定，直轄市、縣（市）（局）主管建築機
    關依本法規定核發之執照，僅為對申請建造、使用或拆除之
    許可。建築物起造人、或設計人、或監造人、或承造人，如
    有侵害他人財產，或肇致危險或傷害他人時，應視其情形，
    分別依法負其責任。綜上本府依法核發上開建造執照無違誤
    ，所請撤銷建造執照壹事，應為否准。」上訴人不服，提起
    訴願，經遭不受理，遂提起本件行政訴訟。
二、上訴人起訴主張：本件係屬需經被上訴人於審核發照時先行
    依法書面審查後，始可作為准否核發建造執照公法上之實質
    理由，非被上訴人所稱係屬私權爭執。且系爭土地上原有之
    建築物雖經被上訴人拆除，然該拆除之合法性仍有疑義，不
    能據此認定係屬實質之違章建築。上訴人已主張被上訴人有
    諸多未依法行政、違法發照之事實存在，依法應即撤銷系爭
    第519號建造執照，以免損害上訴人之權利及利益，本件上
    訴人具有公法上之權益，與私權無關等語，求為判決被上訴
    人核發之第519號建造執照及訴願決定均撤銷。
三、被上訴人則以：上訴人所執坐落於系爭6筆土地上殘存之構
    造物，未符建築法第4條及第26條所規定之建築物構成要件
    ，而係由訴外人丁○○擅自建造，經被上訴人認定屬實質違
    建，於84年6月28日強制拆除後殘存地下室外牆、柱等構造
    物，既非建築物，系爭土地嗣經法院拍賣，自不生法定地上
    權問題，起造人匯承公司申請建造執照無需檢附土地使用權
    同意書或建築物拆除同意書等語，資為抗辯，求為判決駁回
    上訴人之訴。
四、原審斟酌全辯論意旨及調查證據之結果，以：行政處分相對
    人以外之人，須因法律上利益受到侵害者，始能以利害關係
    第三人資格就他人之行政處分提起訴願，若僅有事實上利害
    關係，而不具備法律上利害關係，自不得任意主張他人行政
    處分違法侵害其權益而提起行政爭訟。上訴人原所有宜蘭縣
    宜蘭市○○○段○○○段97-7、101-12地號2筆土地，於95
    年1月10日由林麗萍拍定取得，並於95年4月3日轉賣匯承公
    司，該公司以上開2筆土地為建築基地申請建築，上訴人以
    系爭土地上有建築物存在，有民法第876條法定地上權之適
    用，主張被上訴人未徵得其同意所核發之第519號建造執照
    應予撤銷云云。茲按上訴人主張於上揭土地存在之建築物，
    與該土地間有民法第876條權利之存在，然該等事由乃屬私
    權爭議，應由上訴人循司法途徑提起確定地上權之訴訟，不
    應以提起行政救濟解決其司法上之爭議；況有關被上訴人核
    發之第519號建造執照之起造人並非上訴人，上訴人於被上
    訴人核發上揭建造執照時，既非該建造執照所在土地之所有
    權人，亦非因被上訴人第519號建造執照之核發而為受有影
    響之相鄰建築物所有人。且有關訴外人丁○○於78年間於系
    爭土地上擅自建造地下一層建築物，經被上訴人實質認定為
    違建，於84年6月28日依法強制拆除，其經被上訴人拆除後
    廢棄之樑柱等，非屬建築法上所稱之建築物，無法定地上權
    一節，據被上訴人陳明在卷，上訴人復未提出其確係被上訴
    人第519號建造執照所在土地之法定地上權人，難認上訴人
    此項主張為真正。故被上訴人核發之第519號建造執照起造
    人匯承公司既為宜蘭市○○○段○○○段97-7、101-12地號
    等2筆土地所有權人，依建築法第30條、第33條第1項及宜蘭
    縣建築管理自治條例第15條第1項第1款等規定，該起造人申
    請建造執照，自無需檢附上訴人所出具之土地使用權同意書
    或建築物拆除同意書。是系爭第519號建造執照之核發與否
    ，難認對於上訴人有直接損害權利或利益可言，上訴人非屬
    與被上訴人核發之第519號建造執照有法律上利害關係之人
    ，難認其權利或法律上利益，因被上訴人之違法之行政處分
    而受有損害，故上訴人欠缺本件撤銷訴訟權能或適格。上訴
    人就被上訴人核發之第519號建造執照以利害關係人提起本
    件撤銷訴訟，於法顯有未合，訴願決定以上訴人並非利害關
    係人，而為不受理之決定，於法並無違誤，乃判決駁回上訴
    人之訴。
五、本院查：
(一)按「人民因中央或地方機關之違法行政處分，認為損害其權
    利或法律上之利益，經依訴願法提起訴願而不服其決定，或
    提起訴願逾3個月不為決定，或延長訴願決定期間逾2個月不
    為決定者，得向高等行政法院提起撤銷訴訟。」行政訴訟法
    第4條第1項定有明文。又「提起行政訴訟，須因官署之處分
    ，損害其權利，始得為之，故以權利之存在為起訴之前提要
    件；若原告並無權利之存在，則官署之處分對其根本不生損
    害與否之問題，遽行提起行政訴訟，自為法所不許。」「因
    不服中央或地方機關之行政處分而循訴願或行政訴訟程序謀
    求救濟之人，依現有之解釋判例，固包括利害關係人而非專
    以受處分人為限，所謂利害關係乃指法律上之利害關係而言
    ，不包括事實上之利害關係。」改制前本院59年判字第617
    號及75年判字第362號分別著有判例。故必須係法律上之利
    害關係人始得對原處分提起行政爭訟，如僅係經濟上、情感
    上或事實上之利害關係，則不屬之。
(二)本件上訴人雖原為系爭97-7、101-12地號等2筆土地之所有
    權人，惟該2筆土地嗣經法院拍賣，已輾轉移轉為匯承公司
    所有，上訴人既非土地權利人，則匯承公司聲請核發建造執
    照，自無庸檢附上訴人之土地使用證明文件。至上訴人主張
    該土地殘留有拆除後之地下室外牆、柱等構造物，依民法第
    876條規定，上訴人享有法定地上權云云。然查上訴人所稱
    該土地殘存之地下室外牆、柱等構造物，原係訴外人丁○○
    (按為上訴人甲○○之兄)所建造，而於84年6月28日遭被上
    訴人以實質違建強制拆除，僅殘留外牆、柱等構造物，訴外
    人丁○○並曾具切結書：「……現場已有之建築物構造物，
    無條件……一併拆除，恐口無憑，特立此切結書為證。」等
    情，為原審所認定之事實，復為上訴人所不爭執。足見該土
    地殘存之地下室外牆、柱等構造物，非屬上訴人所有，則上
    訴人主張有法定地上權云云，要無可採。遑論該土地殘存之
    地下室外牆、柱等構造物，尚非屬建築法之建築物。本件第
    519號建造執照之核發，對上訴人之權利或法律上利益並不
    生影響，自難謂其權利或法律上利益因該建造執照之核發處
    分而直接受有損害，依前述說明，上訴人即非法律上之利害
    關係人。原審予以判決駁回，尚無不合。上訴人仍持前詞，
    聲明廢棄原審判決，核無理由，應予駁回。
六、據上論結，本件上訴為無理由。依行政訴訟法第255條第1項
    、第98條第1項前段、第104條、民事訴訟法第85條第1項，
    判決如主文。
中    華    民    國    99    年    9     月    9     日
                    最高行政法院第五庭
                        審判長法官  黃  璽  君
                              法官  黃  秋  鴻
                              法官  鄭  忠  仁
                              法官  吳  東  都
                              法官  陳  金  圍

以  上  正  本  證  明  與  原  本  無  異
中    華    民    國    99    年    9     月    9     日
                              書記官  彭  秀  玲

司法院資訊處製作；財團法人民間司法改革基金會備份。
